ACORDAO-COMPLETO-2539300

ACÓRDÃO 10390/2022 ATA 42/2022 - PRIMEIRA CÂMARA

VISTOS, relatados e discutidos estes autos de tomada de contas especial instaurada pelo Ministério do Turismo (MTur) , em desfavor de Edson Gomes) , ex-Prefeito de Ilha Solteira/SP, em razão de não comprovação da regular aplicação dos recursos repassados pela União por meio do Convênio 01160/2009 (Siafi 706584) , tendo por objeto o apoio à "27ª Fapic - Feira Agropecuária, Industrial e Comercial de Ilha Solteira/SP",
ACORDAM os Ministros do Tribunal de Contas da União, reunidos em sessão da 1ª Câmara, ante as razões expostas pelo Relator, em:
9.1. arquivar o presente processo, com fundamento no art. 11 da Resolução/TCU 344/2022; e
9.2. dar ciência deste Acórdão ao responsável.

Tomada de contas especial instaurada pelo Ministério do Turismo (MTur), em razão de não comprovação da regular aplicação dos recursos repassados pela União por meio de Convênio, tendo por objeto o apoio à 27ª Fapic  Feira Agropecuária, Industrial e Comercial de Ilha Solteira/SP

Primeira Câmara

Município de Ilha Solteira/SP.

3. Responsável: Edson Gomes (CPF XXX.887.188-XX).

13.1. Ministros presentes: Walton Alencar Rodrigues (Presidente), Benjamin Zymler e Vital do Rêgo.
13.2. Ministro-Substituto convocado: Weder de Oliveira.
13.3. Ministro-Substituto presente: Augusto Sherman Cavalcanti (Relator).

AUGUSTO SHERMAN

A Secex-TCE elaborou a instrução de mérito à peça 131, transcrita a seguir, a qual recebeu a aprovação dos dirigentes daquela unidade técnica.
"INTRODUÇÃO
1.	Cuidam os autos de tomada de contas especial instaurada pelo Ministério do Turismo (MTur) , em desfavor de Edson Gomes (CPF: XXX.887.188-XX) , ex-Prefeito de Ilha Solteira/SP, em razão de não comprovação da regular aplicação dos recursos repassados pela União por meio do Convênio 01160/2009, registro Siafi 706584, (peça 4) firmado entre o MTur e o Município, que tinha por objeto a "27ª Fapic - Feira Agropecuária, Industrial e Comercial de Ilha Solteira/SP".
HISTÓRICO
2.	Em 10/4/2018, com fundamento na IN/TCU 71/2012, alterada pela IN/TCU 76/2016 e DN/TCU 155/2016, o dirigente da instituição Ministério do Turismo autorizou a instauração da tomada de contas especial (peça 88) . O processo foi registrado no sistema e-TCE com o número 393/2019.
3.	O Convênio 01160/2009, registro Siafi 706584, foi firmado no valor de R$ 370.000,00, sendo R$ 350.000,00 à conta do concedente e R$ 20.000,00 referentes à contrapartida do convenente. Teve vigência de 9/10/2009 a 31/1/2010, com prazo para apresentação da prestação de contas em 1/3/2010. Os repasses efetivos da União totalizaram R$ 350.000,00 (peça 9) .
4.	O Plano de Trabalho aprovado (peça 94) previa os seguintes itens de despesas, pagos conforme as notas fiscais detalhadas no quadro compilado a seguir (peça 18) :
	Quadro de despesas

	Itens
	Nota Fiscal

	Meta
Nº
	Discriminação resumida
	Valor
	Nº
	Valor
	Local.
	Favorecido/
Contratado

	1
	Divulgação (rádio) 
	22.500,00
	n/c
	n/c
	n/c
	n/c

	2
	Divulgação (TV) 
	45.000,00
	n/c
	n/c
	n/c
	n/c

	3
	Divulgação (veícul. motor.) 
	20.000,00
	n/c
	n/c
	n/c
	n/c

	4
	Divulgação (jornal) 
	5.000,00
	n/c
	n/c
	n/c
	n/c

	5
	Shows de Eduardo Costa
	112.000,00
	0140
	277.500,00
	Peças 23 e 32
	Agnaldo José Paglione Correa & Cia Ltda.
 (01.665.415/0001-47) 

	6
	Show Fernando & Sorocaba
	100.000,00
				1.	

	7
	Show Gean & Geovani
	65.500,00
				1.	

	Não
	Show Alan & Alex
	n/consta do PT
	0131
	65.000,00
	Peça 23, p. 2
	
	Não
	Locação/prest. serviços
	n/consta do PT
	037
	329.900,00
	Peça 27
	R. de S. Alves-ME
 (09.722.678/0001-52) 

	Não
	Mensagem institucional
	n/consta do PT
	17964
	250,00
	Peça 59
	P3 Projetos Com., Jornal. e Pesquisa Ltda.
 (01.593.604-0001-51) 

	Total
	370.000,00
		672.650,00
		
Observação: os pagamentos aqui estão apresentados em valor expressivamente superior aos do PT porque teria havido uso de recursos próprios do Município com itens que não fazem parte do Convênio, mas que constaram da prestação de contas.
5.	A prestação de contas e complementações enviadas foram analisadas por meio dos documentos constantes nas peças 41, 49 e 53.
6.	O fundamento para a instauração da Tomada de Contas Especial, conforme consignado na matriz de responsabilização elaborada pelo tomador de contas, foi a constatação da seguinte irregularidade: 
Não comprovação de que empresa é detentora de contrato de exclusividade, registrado em cartório, de artista contratado por inexigibilidade de licitação; pagamentos efetuados não originados da conta específica do Convênio; cheques emitidos sem identificação dos beneficiários dos recursos; Não apresentado para prestação de contas: material de divulgação do evento em TV, material de divulgação do evento em rádio, material de divulgação do evento em mídia impressa, material de divulgação do evento em veículos automotores.
7.	O responsável arrolado na fase interna foi devidamente comunicado e, diante da ausência de justificativas suficientes para elidir a irregularidade e da não devolução dos recursos, instaurou-se a tomada de contas especial.
8.	No relatório (peça 96) , o tomador de contas concluiu que o prejuízo importaria no valor original de R$ 350.000,00, imputando-se a responsabilidade a Edson Gomes, na condição de gestor dos recursos, que foram repassados consoante as seguintes Ordens Bancárias:
	Parcela
	Nº da OB
	Valor (R$) 
	Data de emissão
	Data do crédito na c/c específica

	1ª
	2009OB01953
	250.000,00
	08/12/2009
	10/12/2009

	2ª
	2009OB01954
	100.000,00
		
	TOTAL
	350.000,00
	
9.	Em 2/12/2019, a Controladoria-Geral da União emitiu o relatório de auditoria (peça 98) , em concordância com o relatório do tomador de contas. O certificado de auditoria e o parecer do dirigente do órgão de controle interno concluíram pela irregularidade das presentes contas (peças 99 e 100) .
10.	Em 24/1/2020, o ministro responsável pela área atestou haver tomado conhecimento das conclusões contidas no relatório e certificado de auditoria, bem como do parecer conclusivo do dirigente do órgão de controle interno, manifestando-se pela irregularidade das contas, e determinou o encaminhamento do processo ao Tribunal de Contas da União (peça 101) .
11.	Na instrução técnica inicial (peça 105) , que contou com a anuência superior (peças 106 e 107) , propôs-se a citação do responsável, resumidamente nos seguintes moldes:
Responsável: Edson Gomes (CPF: XXX.887.188-XX) , na condição de gestor dos recursos.
Irregularidade 1: não comprovação da execução física do objeto do convênio.
Conduta: não apresentar imagens (fotografias ou filmagens) ou outros documentos que provassem a execução dos itens previstos no plano de trabalho e pagos com recursos do convênio.
Nexo de causalidade: A não apresentação de documentos que comprovassem a execução dos itens previstos no plano de trabalho resultou na presunção de dano ao erário.
Irregularidade 2: não comprovação da execução financeira do objeto do convênio.
Conduta: não comprovar a execução dos itens previstos no plano de trabalho do convênio e/ou o nexo de causalidade entre os recursos transferidos e as despesas efetuadas.
Nexo de causalidade: A não apresentação de documentos que comprovassem a execução financeira dos itens previstos no plano de trabalho resultou na presunção de dano ao erário.
Irregularidade 3: ausência de comprovação de que as empresas que não detinham direitos de exclusividade, contratadas irregularmente por inexigibilidade, pagaram o cachê de bandas ou cantores que realizaram o evento.
Conduta: não apresentar notas fiscais e recibos (ou outros documentos equivalentes) emitidos em nome das bandas e cantores e assinados por seus representantes legais ou pelos seus empresários exclusivos, sendo essa representação ou exclusividade registrada em cartório.
Nexo de causalidade: A não apresentação de notas fiscais e recibos (ou outros documentos equivalentes) emitidos em nome das bandas e cantores e assinados por seus representantes legais ou pelos seus empresários exclusivos impediu comprovação do nexo causal entre os recursos federais transferidos e os pagamentos efetuados, visto que não se provou que os valores pagos ao intermediário contratado efetivamente foi repassado as banda e artistas que realizaram shows, resultando em presunção de prejuízo ao erário.
Débito referente às Irregularidades 1, 2 e 3:
	a)	Data de ocorrência
	b)	Valor histórico (R$) 
	c)	Identificador da parcela

	d)	10/12/2009
	e)	100.000,00
	f)	D1

	g)	10/12/2009
	h)	250.000,00
	i)	D2

12.	Acerca da notificação válida e eficaz, tem-se o seguinte:
	Comunicação: Ofício 53438/2021-Seproc (peça 112) 
Data da Expedição: 1/10/2021
Data da Ciência: Data da Ciência: 5/10/2021 (peça 113) 
Nome Recebedor: Guilherme G. Gomes
Observação: Ofício enviado para o endereço do responsável, consoante base Sistema da RFB (peça 111) .
j)	Fim do prazo para a defesa: 20/10/2021
	
13.	Verifica-se que o responsável, por meio de seus advogados constituídos (peças 115 e 116) apresentou, intempestivamente, em 24/11/2021, suas alegações de defesa (peça 117 a 129) , que serão analisadas adiante, no tópico "exame técnico".
ANÁLISE DOS PRESSUPOSTOS DE PROCEDIBILIDADE DA IN/TCU 71/2012
Avaliação de Viabilidade do Exercício do Contraditório e Ampla Defesa
14.	Verifica-se que não houve o transcurso de mais de dez anos desde o fato gerador sem que tenha havido a notificação do responsável pela autoridade administrativa federal competente (art. 6º, inciso II, c/c art. 19 da IN/TCU 71/2012, modificada pela IN/TCU 76/2016) , uma vez que o fato gerador da irregularidade sancionada ocorreu em 10/12/2009, e o responsável foi notificado sobre as irregularidades pela autoridade administrativa competente conforme abaixo:
14.1.	Edson Gomes, por meio do ofício acostado à peça 81, recebido em 23/1/2018, conforme AR (peça 85) .
Valor de Constituição da TCE 	
15.	Verifica-se, ainda, que o valor atualizado do débito apurado (sem juros) em 1/1/2017 é de R$ 561.545,47, portanto superior ao limite mínimo de R$ 100.000,00, na forma estabelecida conforme os arts. 6º, inciso I, e 19 da IN/TCU 71/2012, modificada pela IN/TCU 76/2016. 
OUTROS PROCESSOS/DÉBITOS NOS SISTEMAS/TCU COM O MESMO RESPONSÁVEL
16.	Informa-se que foi encontrado processo no Tribunal com o mesmo responsável:
- TC Processo 029.018/2017-0 [TCE, aberto, "Processo de Tomada de Contas Especial n° 23034.007841/2017-11 instaurado pelo Fundo Nacional de Desenvolvimento da Educação-FNDE/Ministério da Educação, em razão da impugnação total das despesas realizadas com os recursos repassados ao Município de Ilha Solteira/SP, na modalidade fundo a fundo, à conta do PNATE, no exercício de 2011. RESPONSÁVEL: Edson Gomes"]
17.	A tomada de contas especial está, assim, devidamente constituída e em condição de ser instruída.
EXAME TÉCNICO			 
18.	Trata-se de TCE instaurada pelo MTur em razão da não comprovação da regular aplicação dos recursos repassados pela União por meio do Convênio 01160/2009 (Siafi 706584) firmado com o Município de Ilha Solteira/SP, que tinha por objeto a "27ª Fapic - Feira Agropecuária, Industrial e Comercial de Ilha Solteira/SP".
i. Da validade das notificações:
19.	Preliminarmente, cumpre tecer breves considerações sobre a forma como são realizadas as comunicações processuais no TCU. A esse respeito, destacam-se o art. 179, do Regimento Interno do TCU (Resolução 155, de 4/12/2002) e o art. 4º, inciso III, § 1º, da Resolução TCU 170, de 30 de junho de 2004, in verbis:
Art. 179. A citação, a audiência ou a notificação, bem como a comunicação de diligência, farse-ão:
I - mediante ciência da parte, efetivada por servidor designado, por meio eletrônico, fac-símile, telegrama ou qualquer outra forma, desde que fique confirmada inequivocamente a entrega da comunicação ao destinatário;
II - mediante carta registrada, com aviso de recebimento que comprove a entrega no endereço do destinatário;
III - por edital publicado no Diário Oficial da União, quando o seu destinatário não for localizado 
 (...) 
Art. 3º As comunicações serão dirigidas ao responsável, ou ao interessado, ou ao dirigente de órgão ou entidade, ou ao representante legal ou ao procurador constituído nos autos, com poderes expressos no mandato para esse fim, por meio de:
I - correio eletrônico, fac-símile ou telegrama;
II - servidor designado;
III - carta registrada, com aviso de recebimento;
IV - edital publicado no Diário Oficial da União, quando o seu destinatário não for localizado, nas hipóteses em que seja necessário o exercício de defesa.
Art. 4º. Consideram-se entregues as comunicações:
I - efetivadas conforme disposto nos incisos I e II do artigo anterior, mediante confirmação da ciência do destinatário;
II - realizadas na forma prevista no inciso III do artigo anterior, com o retorno do aviso de recebimento, entregue comprovadamente no endereço do destinatário;
III - na data de publicação do edital no Diário Oficial da União, quando realizadas na forma prevista no inciso IV do artigo anterior.
§ 1º O endereço do destinatário deverá ser previamente confirmado mediante consulta aos sistemas disponíveis ao Tribunal ou a outros meios de informação, a qual deverá ser juntada ao respectivo processo. (...) 
20.	Bem se vê, portanto, que a validade da citação via postal não depende de que o aviso de recebimento seja assinado pelo próprio destinatário da comunicação, o que dispensa, no caso em tela, a entrega do AR em "mãos próprias". A exigência da norma é no sentido de o Tribunal verificar se a correspondência foi entregue no endereço correto, residindo aqui a necessidade de certeza inequívoca. 
21.	Não é outra a orientação da jurisprudência do TCU, conforme se verifica dos julgados a seguir transcritos:
São válidas as comunicações processuais entregues, mediante carta registrada, no endereço correto do responsável, não havendo necessidade de que o recebimento seja feito por ele próprio (Acórdão 3648/2013-TCU-Segunda Câmara, Relator Min. José Jorge) ;
É prescindível a entrega pessoal das comunicações pelo TCU, razão pela qual não há necessidade de que o aviso de recebimento seja assinado pelo próprio destinatário. Entregandose a correspondência no endereço correto do destinatário, presume-se o recebimento da citação. (Acórdão 1019/2008-TCU-Plenário, Relator Min. Benjamin Zymler) ;
As comunicações do TCU, inclusive as citações, deverão ser realizadas mediante Aviso de Recebimento - AR, via Empresa Brasileira de Correios e Telégrafos, bastando para sua validade que se demonstre que a correspondência foi entregue no endereço correto. (Acórdão 1526/2007-TCU-Plenário, Relator Min. Aroldo Cedraz) .
22.	A validade do critério de comunicação processual do TCU foi referendada pelo Supremo Tribunal Federal, nos termos do julgamento do MS-AgR 25.816/DF, por meio do qual se afirmou a desnecessidade da ciência pessoal do interessado, entendendo-se suficiente a comprovação da entrega do "AR" no endereço do destinatário:
Ementa: agravo regimental. Mandado de segurança. Desnecessidade de intimação pessoal das decisões do tribunal de contas da união. art. 179 do regimento interno do TCU. Intimação do ato impugnado por carta registrada, iniciado o prazo do art. 18 da lei nº 1.533/51 da data constante do aviso de recebimento. Decadência reconhecida. Agravo improvido.
O envio de carta registrada com aviso de recebimento está expressamente enumerado entre os meios de comunicação de que dispõe o Tribunal de Contas da União para proceder às suas intimações.
O inciso II do art. 179 do Regimento Interno do TCU é claro ao exigir apenas a comprovação da entrega no endereço do destinatário, bastando o aviso de recebimento simples. 
22.1.	No caso vertente, a citação do responsável (peça 112) se deu em endereço fidedigno proveniente da base CPF da Receita Federal (peça 111) . A entrega do ofício citatório nesse endereço, recebido por terceiros, ficou devidamente comprovada (peça 113) .
ii. Da correção da data de origem do débito
23.	Antes de prosseguir no exame das alegações de defesa, é pertinente se proceder a pequena correção de erro material constante da instrução técnica precedente (peça 105) .
24.	Verifica-se que os valores dos montantes dos débitos relativos às Irregularidades 1, 2 e 3, lançados naquela instrução, foram os seguintes:
	Data de ocorrência
	Valor histórico (R$) 
	Identificador da parcela

	10/02/2009
	100.000,00
	D1

	10/12/2009
	250.000,00
	D2

25.	Em verdade, observa-se que tal falha teve origem no Relatório do Tomador de Contas Especial 307/2019 (peça 96, p. 3, item 5) , quando, por equívoco, lançou-se a data de origem da ocorrência relativa ao débito D1, no valor de R$ 100.000,00, como sendo 10/02/2009. Por ter tal data sido lançada no Sistema e-TCE quando da instauração eletrônica do processo na fase interna, a instrução técnica assistida produzida a partir daquele sistema perpetuou a falha, mantendo o erro naquela instrução.
26.	Pelo princípio da autotutela, a Administração pode corrigir o erro, consoante art. 55 da Lei 9.784/1999 (Lei do Processo Administrativo) . Por este dispositivo, em decisão na qual se evidencie não acarretar lesão a interesse público nem prejuízo a terceiros, os atos que apresentarem defeitos sanáveis poderão ser convalidados pela própria Administração.
27.	Assim, há que se propor ao Relator a convalidação do Ofício 53438/2021-Seproc, datado de 16/9/2021 e expedido em 1/10/2021, em cujo Anexo de detalhamento do débito (peça 112, p. 3) replicou-se a falha, com impacto, ainda que reduzido, no montante da dívida atualizada monetariamente constante daquele documento.
28.	Tal providência não acarreta qualquer lesão a interesse público nem prejuízo a terceiros, considerando que o montante da dívida está mantido e a correção da data em verdade favorece o responsável porque o valor do débito será atualizado cerca de dez meses a menos, em seu favor (deixando de ser atualizado a partir de 10/02/2009 para ser atualizado a partir de 10/12/2009) .
29.	De fato, observando-se o extrato bancário anexado (peça 118) , verifica-se que a data correta de lançamento do crédito da ordem bancária relativa aos repasses, tanto de R$ 100.000,00 quanto o de R$ 250.000,00, foi mesmo 10/12/2009.
30.	O próprio Relatório de TCE havia feito menção correta à data do crédito na conta-corrente específica como sendo 10/12/2009 (peça 96, p. 1) , inclusive com as Ordens Bancárias discriminadas. Conforme se verifica naquele mesmo documento, as datas de expedição das OBs foi de 8/12/2009, portanto, está-se diante de flagrante erro material porque se as Ordens foram expedidas em dezembro de 2009, não poderia, de fato, ter havido crédito como fato gerador dez meses antes, em10/2/2009.
31.	Portanto, considerar-se há, na proposta de encaminhamento adiante, a submissão da convalidação do ofício expedido, com ajuste apenas na aludida data do fato gerador alusivo ao débito de R$ 100.000,00, restando válidos, com atualização monetária correndo em favor do responsável, os seguintes lançamentos:
	Data de ocorrência
	Valor histórico (R$) 
	Identificador da parcela

	10/12/2009
	100.000,00
	D1

	10/12/2009
	250.000,00
	D2

iii. Das alegações de defesa
32.	Verifica-se que o responsável foi devidamente citado, tendo inclusive apresentado sua defesa (peça 117 e anexos peças 118 a 129) , ainda que intempestiva. Entende-se razoável recepcioná-la, haja vista que não se observou prejuízo ao andamento do processo, além de se prestigiar, assim, o princípio da verdade material.
33.	Passe-se, a seguir, ao exame das alegações de defesa, exceto o tópico de "Síntese da Inicial", por ser meramente expositivo (peça 117, p. 1-3) .
34.	Argumento 1: 
34.1.	Acerca do tópico "Dos verdadeiros fatos" (peça 117, p. 3-14) , o Defendente argumenta, em síntese, que:
34.1.1.	O objeto foi executado em sua integralidade, os shows foram realizados, o plano de trabalho foi cumprido e não houve malversação de recursos públicos (vide documentos anexados à defesa, peças 118 a 129) , apesar de o repasse das verbas federais ter ocorrido somente dois meses após a realização do evento, ou seja, em 10/12/2009 (vide extrato bancário à peça 118) ; por essa razão, as despesas com divulgação, pagas à empresa contratada vencedora do certame, tiveram inicialmente de ser suportadas pelos cofres municipais (vide cheques às peças 120 a 122) ;
34.1.2.	Não foi possível obter cópia do material de divulgação junto ao Município por conta do decurso de mais de 12 anos (gravações de rádio e TV) , a despeito das matérias jornalísticas que divulgaram o evento;
34.1.3.	A empresa Agnaldo José Paglione Correia e Cia Ltda.-ME foi contratada por inexigibilidade pelo valor de R$ 277.500,00 porque era detentora das cartas de exclusividade dos artistas/bandas Eduardo Costa, Fernando e Sorocaba, e Gian e Giovani; houve transferência bancária do valor líquido, abatidos os tributos, da ordem de R$ 267.787,50, no dia 15/12/2009 (vide comprovante à peça 124 e livro-razão do recolhimento de tributos ao Município, à peça 126) .
34.2.	Ainda acerca da Irregularidade 1, a defesa insiste que, em relação à execução física do convênio, foram obtidas "inúmeras matérias jornalísticas de divulgação do evento", fotografias que comprovariam a utilização do logo do MTur e do trio elétrico; porém, não se obteve êxito em relação a documentos e arquivos que comprovariam a execução da divulgação em rádio, TV e veículos motorizados (gravações das chamadas) .
34.3.	Por fim, sustenta que as apresentações artísticas restaram comprovadas com fotografias e vídeos no Youtube (vide links na peça 117, p. 18) .
35.	Análise 1 (rejeição) : 
35.1.	Acerca das afirmações da defesa, de que o objeto foi executado em sua integralidade, os shows foram realizados, o plano de trabalho foi cumprido e não houve malversação de recursos públicos, as assertivas em si não provam a veracidade do conteúdo veiculado, apenas pretendem afastar as irregularidades descritas na instrução inicial (peça 105) , que vão de encontro a esses posicionamentos.
35.2.	A defesa afirma, ainda, que anexou documentos que comprovariam a regularidade dos gastos. Analisando-se os anexos constantes da defesa, que acompanham a peça 117, tem-se o seguinte quadro comparativo:
	Nº
	Item
	Anexo da defesa
 (peça, página) 
	Peça já existentes nos autos
 (peça, página) 

	1
	Extrato Banco do Brasil conta específica do convênio (mês dezembro/2009) 
	118
	22

	2
	Contrato 127/2009 entre o Município e a empresa R. de S. Alves S.A.
	119
	26

	3
	Cópia do cheque 912666, no valor de R$ 79.900,00
Cópia do cheque 912664, no valor de R$ 80.000,00
Cópia do cheque 912665, no valor de R$ 80.000,00
Cópia do cheque 016960, no valor de R$ 62.725,00
Cópia do cheque 016958, no valor de R$ 76.436,00
	120, p. 1-2 e p.7-8
120, p. 3-4
120, p. 5-6
121, p. 1-2
122, p. 1-2
	78 , p. 6-7
Não localizado
78, p. 3-4
78, p. 11-12
78, p. 8-9

	4
	Extratos Sudameris e Banco do Brasil - Conta da Prefeitura
	123
	Não localizado

	5
	Comprovante TED para Agnaldo Jose P Correia Cia
	124
	78, p. 13

	6
	Contrato 126/2009 entre o Município e a empresa Agnaldo Jose Paglione Correa & Cia Ltda.-ME
	125
	29

	7
	Livro razão do município - recolhimento de tributos
	126
	Não localizado

	8
	Guia de recolhimento de tributo ISS
	127
	24

	9
	Notas Fiscais 0131 e 0140 emitida por Agnaldo Jose Paglione Correa & Cia Ltda.
	128
	32

	10
	Extrato Banco do Brasil - conta do município
	129
	Não localizado

35.3.	Conforme se observa do quadro retro, praticamente todos os documentos apresentados pela defesa já constavam dos autos, tendo sido considerados e analisados pelo MTur e instrução técnica precedente (peça 105) , com exceção da cópia do cheque 912664, no valor de R$ 80.000,00 (peça 120, p. 3-4) ; extratos da conta do município no Banco do Brasil e Sudameris (peças 123 e 129) e folha de recolhimento de tributos (ISS e IR) do livro razão municipal (peça 126) .
35.4.	Quanto ao novo cheque ora apresentado, observa-se que ele segue a mesma falha dos demais cheques constantes dos autos, ou seja, cheque nominal à própria Prefeitura, proveniente de banco privado (Sudameris) e pertinente a conta não específica do convênio.
35.5.	Quanto aos extratos bancários (peças 123 e 129) , eles evidenciam movimentações nas contas da Prefeitura mantidas em estabelecimentos bancários não circunscritos especificamente ao convênio em comento. É contabilidade paralela, portanto, à movimentação dos recursos do convênio.
35.6.	Relativamente ao recolhimento de tributos apresentado em folha do livro-razão municipal, em que pese poder atestar que houve valores recolhidos a título de ISS e Imposto de Renda em nome de Agnaldo Jose Paglione, este quesito (tributos) não é objeto de apuração na TCE e não possui valor comprobatório do nexo de causalidade necessário a vincular receitas do convênio e despesas efetuadas.
35.7.	Quanto ao fato de o depósito das verbas federais ter ocorrido somente dois meses após a realização do evento, ou seja, em 10/12/2009 (vide extrato bancário à peça 118) , este é procedimento desaconselhado executado pelo MTur, e esta Corte, em diversas ocasiões, já sinalizou àquele órgão para que não mais proceda desta forma. Nesse sentido, seria razoável excepcionalmente se acatar a comprovação de despesas com divulgação, pagas à empresa contratada, no que concerne especificamente a esses pagamentos, com pagamentos inicialmente feitos pelos cofres municipais. Entretanto, essa parte da comprovação diz respeito à execução financeira; quanto à execução física, a própria defesa admite não ter sido possível a obtenção de cópia do material de divulgação (gravações de rádio e TV) , o que impede o exame da execução do objeto no que concerne a este item do plano de trabalho. 
35.8.	Apesar de a defesa sustentar que o Município não foi capaz de fornecer tal material após 12 anos do evento, vale recordar que o responsável vem sendo acionado pelo MTur desde pelo menos 17/4/2012 - portanto, há mais de dez anos -, como se vê no Ofício 0390/2012-MTur (peça 36) . 
35.9.	Naquela notificação, encaminhada à Prefeitura quando o responsável ainda se encontrava à frente do cargo de Prefeito, o MTur já o alertava da "insuficiência de elementos técnico-financeiros encontrados nos autos do processo", e fixava prazo para envio de "documentação complementar comprobatória da regular utilização dos recursos públicos aplicados no âmbito do Convênio". 
35.10.	A notificação se baseou na Nota Técnica de Análise 208/2012-MTur (peça 35) , cujo item "2.Divulgação e material promocional" já alertava não constar os documentos de divulgação e publicidade televisiva, em rádio e jornal". 
35.11.	Acerca da mencionada transferência de valores à empresa Agnaldo José Paglione Correia e Cia Ltda.-ME, cujo livro-razão apresentado comprovaria recolhimento de tributos ao Município (peça 126) , o quesito em exame é execução física, e essas informações não suprem a ausência de documentos para o quesito impugnado, que é divulgação.
35.12.	Ainda acerca da Irregularidade 1, a defesa reitera que, em relação à execução física do convênio, foram obtidas "inúmeras matérias jornalísticas de divulgação do evento", fotografias que comprovariam a utilização do logo do MTur e do trio elétrico; porém, não se obteve êxito em relação a documentos e arquivos que comprovariam a execução da divulgação em rádio, TV e veículos motorizados (gravações das chamadas) . Esclareça-se que matérias jornalísticas sobre o evento não possuem a mínima tecnicidade que detenha os elementos comprobatórios exigidos (mapa de irradiação, aplicação do nome da logomarca do MTur, programação e mapa/autorização de veiculação com valores e datas de inserções dos anúncios televisivos, cópia do anúncio em DVD, entre outras) .
35.13.	Esclareça-se, ainda, que o material apresentado antes constante dos autos já foi analisado e recusado; a defesa, na presente oportunidade, não agregou qualquer nova informação acerca de matérias jornalísticas ou mesmo acerca da comprovação da execução da divulgação, inclusive gravações de chamadas em rádio/TV ou veículos motorizados. Sobre o tema fotografias, a defesa, também na presente oportunidade, nada acrescentou. E consoante admite a própria defesa, documentos e arquivos que comprovariam execução em rádio, TV e veículos motorizados não foram localizados e, portanto, não anexados aos autos.
35.14.	Por fim, sustenta que as apresentações artísticas restaram comprovadas com fotografias e vídeos no Youtube (vide links na peça 117, p. 18) . Em relação aos vídeos, tem-se que a plataforma Youtube não consta como instrumento de verificação de autenticidade de realização de eventos oficiais. Além disso, os vídeos, de aproximadamente 1 a 2 minutos, não possuem qualidade visual suficiente para atestar, por exemplo, data, local, plano aberto e vinculação da logomarca do MTur, além de serem postados por fonte privada ou desconhecida, sem legitimidade ou autenticidade aferível.
35.15.	Além disso, a apresentação de fotografias isoladamente - já que os demais elementos apresentados não subsistem com força comprobatória - é insuficiente para comprovar aplicação regular de recursos públicos.
35.16.	De fato, constam dos autos fotografias (como as da peça 50) , que, de acordo com o gestor, demonstrariam a regular aplicação dos recursos no objeto do convênio.
35.17.	Entretanto, quando desacompanhadas de provas mais robustas, as fotografias são insuficientes para comprovar a regularidade da aplicação dos recursos públicos transferidos por meio de convênio, pois, embora possam, eventualmente, comprovar a realização do objeto, não revelam, efetivamente, a origem dos recursos aplicados. Ou seja, retratam uma situação, mas não demonstram o nexo entre os recursos federais transferidos e as despesas apresentadas na execução do objeto.
35.18.	Cabe frisar que incide sobre o gestor o ônus da prova quanto à regular aplicação dos valores que lhe foram confiados para consecução do objeto pactuado, o que decorre de expressa disposição contida no parágrafo único do art. 70 da Constituição Federal, bem assim do disposto no art. 93 do Decreto-Lei 200/1967, c/c o art. 66 do Decreto 93.872/1986 (Acórdão 317/2010-TCU-Plenário, 5.964/2009-TCU-2a Câmara, 153/2007-TCU-Plenário, 1.293/2008-TCU-2a Câmara e 132/2006-TCU-1ª Câmara) .
35.19.	Desse modo, a apresentação isolada de fotografias não é suficiente para demonstrar que os recursos do convênio foram utilizados de forma regular.
35.20.	Assim, os documentos constantes do processo não permitem concluir sobre a correta aplicação dos recursos repassados, devendo por isso ser rejeitadas as contas do gestor, sendo este condenado ao valor total do débito.
35.21.	Portanto, não há como se acatar os argumentos apresentados.
36.	Argumento 2:
36.1.	Acerca da Irregularidade 2, a defesa sustenta que, em relação à execução financeira do convênio, argumenta que os pagamentos de publicidade, entre outros, foram feitos à empresa R.S Alves Ltda.-ME com recursos próprios municipais, compensados com os recursos da União, haja vista a liberação a posteriori do evento. Já a empresa Agnaldo P Correia e Silva foi paga com recursos vinculados à conta do convênio. Destaca que o saldo remanescente, de R$ 102.212,50, foi transferido para a conta do Município, conforme extratos (peças 118 e 129) .
37.	Análise 2:
37.1.	No tocante à Irregularidade 2, de não execução financeira, infelizmente, o responsável não aproveitou a oportunidade para trazer, aos autos, elementos que pudessem modificar o entendimento anteriormente firmado. Os documentos novos que fez acostar agora (já descritos na "Análise 1" retro) não têm o condão de modificar o entendimento anteriormente firmado.
37.2.	Reproduz-se, a seguir, o tratamento dado pela instrução técnica inicial (peça 128, p. 7-9) acerca da constatação, a saber:
21.2.1.1. A execução financeira não foi comprovada devido a:
a) não apresentação de quaisquer tipos de comprovantes de transferências bancárias/saques que comprovassem que as quantias retiradas da conta bancária específica do convênio foram transferidas às empresas fornecedoras/prestadoras de serviços contratadas pela entidade convenente, conforme [Ressalva item 19] do Parecer Financeiro 1225/2017 (peça 79) ; os pagamentos feitos não foram originados da conta específica do convênio (Banco do Brasil, Ag. 2833-9, c/c 15.131-9) , assim como a ausência de identificação dos beneficiários dos recursos; a ausência desses documentos impede comprovar o nexo causal entre o objeto executado e os recursos do convênio, de modo que a boa e regular execução financeira do ajuste não está provada; 
b) ausência de extratos bancários que comprovem a movimentação da conta bancária específica, consoante [Ressalva do item 20] do Parecer Financeiro 1225/2017 (peça 79) ; a única retirada que aparece nos autos alusiva à conta específica foi a seguinte (extratos bancários às peças 7 e 22) : TED efetuado em 22/12/2009 no valor de R$ 102.212,50, e não há confirmação de favorecidos; a ausência desses documentos impede comprovar o nexo causal entre o objeto executado e os recursos do convênio, de modo que a boa e regular execução financeira do ajuste não está provada; os documentos (cópias de cheque, etc.) anexados à peça 78, em verdade, comprovam o uso de recursos próprios de conta diversa, e não de que forma a conta específica do convênio foi movimentada; a observação lançada no aludido Parecer foi a seguinte (consoante ressalva do item 18 do Parecer) :
ANÁLISE DO PEDIDO DE RECONSIDERAÇÃO: em seu pedido de reconsideração o convenente afirma que os pagamentos foram realizados com recursos próprios e apresentou cópias de alguns cheques, os quais não são da mesma instituição bancária responsável por gerir os recursos do convênio. Ocorre que, além de os pagamentos não terem sido provenientes da conta específica do convênio, os cheques apresentados não estão identificados com os beneficiários dos recursos, assim, não é possível realizar o nexo de causalidade entre os recursos federais repassados e a execução do objeto do convênio. Dessa forma, não resta alternativa senão rejeitar este item e, consequentemente, a prestação de contas deste convênio.
37.3.	Observa-se que, a despeito dos documentos reapresentados e/ou inseridos como novos elementos, permanece a situação de não comprovar a boa e regular gestão dos recursos atinente à execução financeira, conforme já abordado na "Análise 1" retro. Cheque, extratos, livro razão, nenhum desses novos elementos trouxe algum indício ou evidência a comprovar nexo causal com as despesas do convênio, conforme exame já proferido porque estranhos ao convênio e à conta específica, ou porque é tema (tributos) que não está em análise.
37.4.	Sobre o tema, ainda se deve esclarecer que a execução física do objeto não comprova, por si só, o emprego regular dos recursos públicos, exigindo, pois, elementos de execução financeira para comprovar a regularidade mediante o nexo de causalidade.
37.5.	Ainda que fosse constatado que houve a execução física da parte impugnada do objeto, alusiva à divulgação, não há comprovação de que os recursos para a consecução do objeto advieram integralmente do convênio sob análise. O exame feito na instrução técnica inicial (peça 105) deixa claras as insubsistências remanescentes a saber:
21.1.1.2. A execução física não foi comprovada devido a não apresentação de documentos que comprovem a realização dos itens de publicidade prévia ao evento, de acordo com Nota Técnica de Reanálise 89/2016 (peça 53) ; a ausência desses documentos indica a não comprovação da realização física dos seguintes itens de publicidade:
	Meta nº 
	Item
	Valor em R$

	1
	Divulgação (rádio) 
	22.500,00

	2
	Divulgação (TV) 
	45.000,00

	3
	Divulgação (veículos motorizados) 
	20.000,00

	4
	Divulgação (jornal) 
	5.000,00

	Total
	92.500,00

21.1.1.3. Em resumo, os itens impugnados, consoante a NTR 89/2016 (peça 53) , tiveram a ressalva de material solicitado não apresentado ou cópias que não guardam conformidade com o solicitado, não sendo suficientes para comprovação da execução do item.
21.1.1.4. Faz-se mister relatar que, para quesitos como logomarca, anúncios, banners, etc., o convênio em referência estabelecia de forma específica na Cláusula Décima Segunda, Parágrafo Segundo, alíneas "e", "h", "i" e "j" (peça 4) a necessidade de comprovação por meio de fotografias, vídeos, cd's, dvd's, ou comprovantes de veiculação dos anúncios em rádios, tv, jornais, revistas ou catálogos.
21.1.1.5. Observa-se, assim, que a exigência do Ministério do Turismo está de acordo com o referido acórdão. Caso o convenente não pudesse apresentar filmagem e/ou fotografias constando o nome do evento e logomarca do MTur e que comprovassem a veiculação de anúncios em mídia, poderia comprovar que o objeto do convênio fora indubitavelmente cumprido por meio de outros documentos, conforme listados de forma não exaustiva no Acórdão 1459/2012-TCU-Plenário. Contudo, verificando a prestação de contas encaminhada pela entidade convenente (peças 13-33) e suas complementações enviadas na documentação de peças 38-40, 46-48, 50-52, 57-59, não se observou nenhum documento que comprovasse o cumprimento dos itens impugnados.
37.6.	A jurisprudência desta Corte informa que a mera execução física do objeto ou de parte dele, por si só, não comprova que os recursos foram aplicados corretamente, cabendo ao responsável demonstrar o nexo causal entre os recursos que lhe foram repassados e os documentos de despesas referentes à execução, tais como notas de empenho, recibos, extratos bancários, de forma que seja possível confirmar que determinada obra foi executada com os recursos transferidos.
37.7.	Esse entendimento fundamenta-se no dever de prestar contas, previsto no parágrafo único do art. 70 da Constituição Federal, bem como em outros normativos infraconstitucionais, como o Decreto- Lei 200/1967 e a Portaria Interministerial-MP/MF/MCT 127/2008. Nesse sentido é o teor dos Acórdão 426/2010-TCU-Primeira Câmara, 3.501/2010-TCU-2a Câmara, 3.808/2010-TCU-2a Câmara e 2.436/2009-TCU-Plenário.
37.8.	Desse modo, os argumentos apresentados sobre a Irregularidade 2 não merecem acolhida.
38.	Argumento 3:
38.1.	Acerca da Irregularidade 3, a defesa sustenta que os documentos pertinentes ao adimplemento dos cachês dos artistas por meio da empresa Agnaldo José Paglione Correa & Cia Ltda.-ME ficam em poder desta contratada, não tendo o responsável acesso a eles. 
38.2.	Afirma que tal exigência - de guarda de documentos de comprovação de pagamento dos cachês - não consta do convênio ou do contrato com o município, portanto, descabida tal exigência a terceiros. 
38.3.	Alega que os artistas consagrados não aceitariam subir ao palco ou deslocar sua equipe (custos de transporte, hospedagem, som etc.) sem que a empresa que detinha a exclusividade já tivesse cumprido as obrigações contratuais, como o pagamento dos respectivos cachês - a despeito de os repasses federais terem sido feitos somente dois meses depois da realização dos shows, conforme extratos bancários e nota fiscal demonstrando que a intermediária recebeu tais recursos diretamente da conta vinculada ao convênio (peças 118, 123, 128 e 129) . Esclarece que a diferença de valores se refere à retenção e tributos (ISS e IRPJ) 
38.4.	Mencionando o conhecido Acórdão 1435/2017-TCU-Plenário e suas condicionantes que excepcionam o julgamento pela irregularidade das contas, mormente quanto a questões ligadas à exclusividade, salienta que não há indício de superfaturamento ou outra irregularidade que possa macular a execução do objeto, restando o nexo causal entre os recursos do convenio e o pagamento ao intermediário devidamente demonstrado. 
39.	Análise 3:
39.1.	Acerca da Irregularidade 3 e a defesa de que os documentos pertinentes ao adimplemento dos cachês dos artistas por meio da empresa Agnaldo José Paglione Correa & Cia Ltda.-ME ficam em poder desta contratada, não tendo o responsável acesso a eles, eventual chamamento da empresa como responsável já foi descartado no exame técnico da instrução precedente, cujos trechos transcrevem-se a seguir (peça 105, p. 10) :
21.3.1.12. Também poderia se cogitar a responsabilização da empresa contratada, uma vez que recebeu recursos federais pagos pela entidade convenente, provenientes do convênio em epígrafe, e não se comprovou o pagamento às bandas contratadas. Observa-se, entretanto, que o contrato firmado com a entidade convenente (peça 27) não estabelece a obrigação da empresa contratada de apresentar e guardar notas fiscais e recibos dos pagamentos efetuados às bandas e artistas.
21.3.1.13. Além disso, o art. 174, do Código Tributário Nacional dispõe que "a ação para a cobrança do crédito tributário prescreve em cinco anos, contados da data da sua constituição definitiva", enquanto o art. 195, parágrafo único, estabelece que "os livros obrigatórios de escrituração comercial e fiscal e os comprovantes dos lançamentos neles efetuados serão conservados até que ocorra a prescrição dos créditos tributários decorrentes das operações a que se refiram".
21.3.1.14. Assim, a empresa contratada não tem qualquer obrigação contratual ou legal de apresentar e guardar as notas fiscais emitidas por um prazo superior a cinco anos, o que já ocorreu, tendo em vista que o último pagamento foi realizado em10/11/2010 (peça 14) . Não tendo como se lhe exigir provas que pudessem comprovar a correta execução financeira do objeto do convênio, não deve ser responsabilizada no presente processo.  
21.3.1.15. Nesse sentido é o Voto do Exmo. Ministro Relator Marcos Bemquerer, que fundamentou o Acórdão 10047/2015-TCU-Segunda Câmara:
28. Quanto à empresa MR Promoções e Eventos, penso que não se deve imputar à sociedade empresária responsabilidade pelo débito apurado nestes autos, porque a obrigação de comprovar a aplicação de recursos públicos no objeto pactuado é do administrador público, haja vista o ônus decorrente das normas mencionadas no item 25 supra de comprovar o correto emprego das verbas federais percebidas, mediante a apresentação de documentos que atestem, de modo claro, os gastos e o correspondente liame de causalidade entre as despesas efetuadas e os recursos recebidos.  
29. Como bem assentou a unidade técnica, 'não havendo previsão contratual de que a empresa deveria entregar à Prefeitura de Palmeirina as notas fiscais e recibos dos pagamentos efetuados às bandas e não havendo mais a obrigação legal de a empresa guardar os documentos fiscais após cinco anos do fato, concluiu-se que seu direito de defesa resta prejudicado'. 
39.2.	Ademais os contratos reapresentados pela Defesa traduzem relação de direito que se aplicou diretamente entre o ente municipal e aquela empresa, não se obrigando, portanto, a adentrar na relação estabelecida com o Concedente Ministério do Turismo. No caso, se o responsável entende que foi prejudicado nos seus direitos, compete exclusivamente a ele a decisão de acionar judicialmente aquela empresa, esfera que não se confunde com a esfera administrativa dos presentes autos de TCE.
39.3.	Portanto, incide sobre o gestor o ônus de provar a aplicação regular dos recursos públicos repassados. Por força do que dispõe o art. 70, parágrafo único, da Constituição Federal, bem assim o art. 93 do Decreto-Lei 200/1967 c/c o art. 66 do Decreto 93.872/1986, resta claro que tal comprovação compete exclusivamente ao gestor dos recursos. Tal entendimento, confirmado pelo Supremo Tribunal Federal no Mandado de Segurança (MS 20.335/DF, de 12/10/1982 da Relatoria do Ministro Moreira Alves) , é também consolidado nesta Corte de Contas, conforme se verifica nos Acórdão 4869/2010-TCU-Primeira Câmara, 2.665/2009-TCU- Plenário, 5.798/2009-TCU-1a Câmara, 5.858/2009-TCU-2a Câmara, 903/2007-TCU-1a Câmara e 1.656/2006-TCU-Plenário) . Desse modo, o gestor deve fornecer todas as provas da regular aplicação dos recursos sob sua responsabilidade, em conformidade com os normativos vigentes e reiterada jurisprudência do TCU.
39.4.	Ainda que se pretendesse a convocação da empresa contratada, é facultado ao credor, segundo disposição expressa dos art. 275 do Código Civil (Lei 10.406/2002, utilizado subsidiariamente nesta Corte) , a escolha daqueles que entende, sob seu crivo, serem acionado a responderem pelo débito devido. No caso em comento, descabe, portanto, à parte suscitada querer trazer aos autos outros responsáveis, quando o MTur, instaurador do processo (parte credora na relação) não intentou esta iniciativa.
39.5.	Acerca da alegação de que os artistas consagrados não aceitariam subir ao palco e assumir custos de transporte, hospedagem, som etc. sem que a empresa que detinha a exclusividade já tivesse cumprido as obrigações contratuais, como o pagamento dos respectivos cachês, deve-se deixar assente que a não comprovação do pagamento trazida como evidência da irregularidade em comento subsiste não no aspecto de negar que eles existiram, mas na estrita ausência de nexo de causalidade no uso dos recursos federais que comprovariam que eventuais pagamentos aos artistas tenham se originado de fontes vinculadas à conta específica do convênio. Como tal comprovação não foi colacionada, não há garantias de que os recursos do convênio tenham sido regularmente utilizados, o que deixa aberta a possibilidade de malversação dos repasses e concomitante uso indevido de recursos de outras fontes, por exemplo.
39.6.	A respeito dos repasses federais terem sido feitos somente dois meses depois da realização dos shows, conforme extratos bancários e nota fiscal demonstrando que a intermediária recebeu tais recursos diretamente da conta vinculada ao convênio (peças 118, 123, 128 e 129) , há que se esclarecer o seguinte.
39.7.	Em relação aos extratos, o demonstrativo apresentado (peça 118) só faz constar uma transferência bancária no valor de R$ 267.787,50, de 15/12/2009, e outra no valor de R$ 102.212,50, de 22/12/2009; a primeira, até se verifica ter sido feita da conta específica para a empresa Agnaldo Jose P. Correa Cia; porém, não há comprovação do destino que foi dado a esses recursos, pois não foram anexados comprovantes de pagamentos de cachês às bandas/artistas. Desse modo, a transferência operada carece de nexo de causalidade.
39.8.	Em relação às notas fiscais, houve relato de gastos, consoantes Notas Fiscais 0131, 037 e 17964 (peça 23, p.2; peça 27 e peça 59) para shows de Alan & Alex (R$ 65.000,00) , locação e prestação de serviços (R$ 329.900,00) e mensagem institucional (R$ 250,00) feitas a empresas diversas, inclusive à Agnaldo José Paglione Correa & Cia Ltda.-ME, despesas essas que não constam do Plano de Trabalho, o que lança mais incongruências acerca da destinação dos recursos
39.9.	Em relação aos cheques (peça 78 e outras) , verifica-se que nenhum deles foi emitido a partir da conta específica do convênio, além de nenhum ter especificado o destinatário, o que faz quebrar o nexo de causalidade necessário para comprovação da lisura dos gastos. Em verdade, todos os cheques estão nominais ao Município, ou seja, o destinatário formal, válido e legítimo é o próprio Convenente - a despeito de que no verso dos cheques, faz-se menção a supostos destinatários informais, que não possuem validade e legitimidade, sendo esta uma informação sem valor probatório.
39.10.	Portanto, a cadeia, o elo que comprovaria o nexo de causalidade foi quebrado de várias maneiras, não sendo possível atestar a regularidade no gasto dos recursos.
39.11.	Acerca do mencionado Acórdão 1435/2017-TCU-Plenário e suas condicionantes que excepcionam o julgamento pela irregularidade das contas, verifica-se que elas não estão presentes no caso em exame, porque, além da não comprovação da execução plena do objeto do convênio e da impossibilidade de comprovação do nexo de causalidade, ou seja, não comprovação de que os pagamentos tenham sido recebidos pelos artistas ou por seu representante devidamente habilitado, soma-se a grave impropriedade de ausência de contratos de exclusividade legalmente válidos. Nesse sentido, o mero argumento de inexistência de indício de superfaturamento ou de outra irregularidade que possa macular a execução do objeto não é suficiente para deixar assente o nexo causal entre os recursos do convenio e o pagamento ao intermediário.
39.12.	Saliente-se que foram apresentados documentos de exclusividade, consoante quadro a seguir, que indicam o não atendimento dos requisitos exigidos para um contrato de exclusividade válido, sendo a principal falha o fato de os documentos valerem apenas para a data específica do evento:
	Artista
	Localização

	Eduardo Costa
	Peça 28, p. 39

	Fernando & Sorocaba
	Peça 28, p. 40

	Alan & Alex
	Peça 28, p. 41

	Gian & Giovani
	Peça 28, p. 42

39.13.	Registre-se que o Termo de convênio fazia remissão expressa (peça 4, p. 7) à necessidade de apresentação de contratos de exclusividade dos artistas com o empresário contratado, registrado em cartório, sob pena de glosa dos valores envolvidos. E já trazia a diferenciação precisa do que vem a ser um contrato de exclusividade válido (peça 4, p. 7, alínea "ll") :
ll (...) Ressalta-se que o contrato de exclusividade difere da autorização que confere exclusividade apenas para os dias correspondentes à apresentação dos artistas e que é restrita à localidade do evento, conforme dispõe o Acórdão 96/2008-TCU-Plenário do TCU.
40.	Conforme se observa, os argumentos aduzidos merecem ser integralmente rejeitados, mantendo-se as irregularidades.
iv. Do desfecho
41.	Após o exame proferido retro acerca dos argumentos da peça de defesa (peça 117) , cabe frisar que incide sobre o responsável o ônus da prova quanto à regular aplicação dos recursos que lhe foram confiados para consecução do objeto pactuado, o que decorre de expressa disposição contida no parágrafo único do art. 70 da Constituição Federal, bem assim do disposto no art. 93 do Decreto-Lei 200/1967, c/c o art. 66 do Decreto 93.872/1986 (Acórdão 317/2010-TCU-Plenário, 5.964/2009-TCU-2ª Câmara, 153/2007-TCU-Plenário, 1.293/2008-TCU-2ª Câmara e 132/2006-TCU-1ª. 
42.	Assim, as alegações de defesa apresentadas pelo responsável devem ser rejeitadas.
43.	Logo, impõe-se o julgamento pela irregularidade das presentes contas, com imputação do débito total, sem cominação da multa prevista no art. 57 da Lei 8.443/1992 por conta da prescrição da pretensão punitiva.
	Da prescrição da pretensão punitiva
44.		Vale ressaltar que a pretensão punitiva do TCU, conforme Acórdão 1441/2016-TCU-Plenário, Relator Min. Benjamin Zymler, que uniformizou a jurisprudência acerca dessa questão, subordina-se ao prazo geral de prescrição indicado no art. 205 do Código Civil, que é de dez anos, contado da data de ocorrência da irregularidade sancionada, nos termos do art. 189 do Código Civil, sendo este prazo interrompido pelo ato que ordenar a citação, audiência ou oitiva do responsável.
45.	No caso em exame, ocorreu a prescrição, uma vez que a irregularidade sancionada ocorreu em 10/2/2009 e 10/12/2009 e o ato de ordenação da citação ocorreu até 22/06/2021.
CONCLUSÃO
46.	Em face da análise promovida no Exame Técnico retro, propõe-se rejeitar as alegações de defesa apresentadas pelo Edson Gomes (CPF: XXX.887.188-XX) , uma vez que não foram suficientes para sanar as irregularidades a eles atribuídas e nem afastar o débito imputado.
47.	Ademais, inexistem nos autos elementos que demonstrem a boa-fé do responsável e/ou a ocorrência de outras excludentes de culpabilidade. A matriz de responsabilização já consta dos autos à peça 104.
48.	Desse modo, devem suas contas, desde logo, serem julgadas irregulares, nos termos do art. 202, § 6º, do Regimento Interno/TCU, procedendo-se à condenação do responsável em débito.
PROPOSTA DE ENCAMINHAMENTO
49.	Diante do exposto, submetemos os autos à consideração superior, propondo ao Tribunal:
a)	 convalidar o Ofício 53438/2021-Seproc, de 1/10/2021 (peça 112) , promovendo-se, ante a falha formal detectada, a correção da data de origem do débito de R$ 100.000,00 para 10/12/2009, com fulcro no art. 55 da Lei 9.784/1999 e no princípio da autotutela da Administração por ser medida que não acarreta lesão ao interesse público nem prejuízo a terceiros;
b)	 rejeitar as alegações de defesa apresentadas pelo Edson Gomes (CPF: XXX.887.188-XX) , ex-Prefeito (Gestão 2009-2012) ;
c)	 julgar irregulares as contas do Sr. Edson Gomes (CPF: XXX.887.188-XX) , nos termos dos arts. 1º, inciso I, 16, inciso III, alínea "c", da Lei 8.443/1992, c/c os arts. 1º, inciso I, 209, inciso III, do Regimento Interno do TCU, condenando-o ao pagamento da quantia a seguir especificada, com fundamento no art. 19, caput, da Lei 8.443/1992 c/c art. 210 do Regimento Interno do TCU, com a fixação do prazo de 15 (quinze) dias, a contar da notificação, para que comprove, perante o Tribunal (art. 23, inciso III, alínea "a", da LO/TCU c/c art. 214, inciso III, alínea "a", do RI/TCU) , o recolhimento das dívidas aos cofres do Tesouro Nacional, atualizadas monetariamente e acrescidas dos juros de mora, calculados a partir da data discriminada até a data do recolhimento, na forma prevista na legislação em vigor, abatendo-se, na oportunidade, os valores eventualmente já ressarcidos:
Valor do débito referente às Irregularidades 1, 2 e 3 
	Data de ocorrência
	Valor histórico (R$) 
	Identificador da parcela

	10/12/2009
	100.000,00
	D1

	10/12/2009
	250.000,00
	D2

                   Valor atualizado do débito (com juros) em 4/2/2022: R$ 867.252,42 (peça 130) 
d)	 autorizar, desde logo, a cobrança judicial das dívidas, caso não atendida a notificação, na forma do disposto no art. 28, inciso II, da Lei 8.443/1992;
e)	 autorizar também, desde logo, se requerido, com fundamento no art. 26, da Lei 8.443, de 1992, c/c o art. 217, §§ 1º e 2º do Regimento Interno do TCU, o parcelamento da dívida em até 36 parcelas, incidindo, sobre cada parcela, corrigida monetariamente, os correspondentes acréscimos legais, fixando-lhes o prazo de quinze dias, a contar do recebimento das notificações, para comprovar, perante o Tribunal, o recolhimento da primeira parcela, e de trinta dias, a contar da parcela anterior, para comprovar os recolhimentos das demais parcelas, devendo incidir, sobre cada valor mensal, atualizado monetariamente, os juros de mora devidos, no caso do débito, na forma prevista na legislação em vigor, alertando os responsáveis de que a falta de comprovação do recolhimento de qualquer parcela importará o vencimento antecipado do saldo devedor, nos termos do § 2º do art. 217 do Regimento Interno deste Tribunal;
f)	 enviar cópia do Acórdão a ser prolatado à Procuradoria da República no Estado de São Paulo, nos termos do § 3º do art. 16 da Lei 8.443/1992, c/c o § 7º do art. 209 do RI/TCU, ara adoção das medidas cabíveis; informando-lhe que o inteiro teor da deliberação pode ser consultado no endereço http://www.tcu.gov.br/acordaos; e
g)	 enviar cópia do Acórdão que vier a ser proferido ao Ministério do Turismo e às responsáveis, para ciência, informando que a presente deliberação, acompanhada do Relatório e do Voto que a fundamentam, está disponível para a consulta no endereço www.tcu.gov.br/acordaos, além de esclarecer que, caso requerido, o TCU poderá fornecer, sem custos, as correspondentes cópias, de forma impressa;
h)	 informar à Procuradoria da República no Estado de São Paulo que, nos termos do parágrafo único do art. 62 da Resolução TCU 259/2014, os procuradores e membros do Ministério Público credenciados nesta Corte podem acessar os presentes autos de forma eletrônica e automática, ressalvados apenas os casos de eventuais peças classificadas como sigilosas, as quais requerem solicitação formal."
2.	O MP/TCU, representado pelo Procurador Rodrigo Medeiros de Lima, propõe, conforme parecer à peça 139, afastar a irregularidade quanto à não apresentação de recibo dos cachês pagos aos artistas que se apresentaram no evento. Adicionalmente, propõe o sobrestamento do processo diante da pendência da definição plenária do Tribunal a respeito da prescrição da pretensão ressarcitória. Alternativamente, caso não acolhida a proposta de sobrestamento, propõe julgar irregulares as contas do responsável, porém, deixando de condená-lo à reparação do dano e ao pagamento de multa, considerando a ocorrência da prescrição das pretensões indenizatória e punitiva.
	É o relatório.

Diego da Silva Santos (OAB/SP 389.137) e outros, representando Edson Gomes.

Procurador Rodrigo Medeiros de Lima.

TOMADA DE CONTAS ESPECIAL. CONVÊNIO. NÃO COMPROVAÇÃO DA REGULAR APLICAÇÃO DOS RECURSOS. CITAÇÃO. RECONHECIMENTO DA OCORRÊNCIA DA PRESCRIÇÃO. ARQUIVAMENTO.

TOMADA DE CONTAS ESPECIAL (TCE)

Trata-se de tomada de contas especial instaurada pelo Ministério do Turismo (MTur) , em desfavor de Edson Gomes, ex-Prefeito de Ilha Solteira/SP, em razão de não comprovação da regular aplicação dos recursos repassados pela União por meio do Convênio 01160/2009 (Siafi 706584) , tendo por objeto o apoio à "27ª Fapic - Feira Agropecuária, Industrial e Comercial de Ilha Solteira/SP".
2.	O convênio foi firmado no valor total de R$ 370.000,00, sendo R$ 350.000,0 à conta do concedente e R$ 20.000,00 a título de contrapartida do convenente. A vigência do ajuste ocorreu no período de 09/10/2009 a 31/01/2010.
3.	A análise da prestação de contas por parte do MTur levou o órgão concedente a impugnar a totalidade das despesas, e à consequente instauração da presente tomada de contas especial, em razão das seguintes irregularidades:
	a) não comprovação de que empresa contratada era detentora de contrato de exclusividade, registrado em cartório, de artista contratado por inexigibilidade de licitação;
	b) pagamentos efetuados não originados da conta específica do convênio;
	c) cheques emitidos sem identificação dos beneficiários dos recursos; e
	d) não apresentação de comprovação da execução de material de divulgação do evento em TV, rádio, mídia impressa e em veículos automotores.
4.	No âmbito deste Tribunal, foi realizada a citação do responsável. As alegações de defesa apresentadas foram analisadas pela Secex-TCE por meio da instrução transcrita no relatório integrante desta deliberação. Naquela assentada, a unidade técnica propôs rejeitar as alegações apresentadas, com o consequente julgamento pela irregularidade das presentes contas, imputando-se ao responsável débito no valor total repassado. Não foi proposta a aplicação de apenação, ante a constatação da prescrição da pretensão punitiva.
5.	O Ministério Público junto ao TCU, por sua vez, propõe afastar a irregularidade quanto à não apresentação de recibos dos cachês pagos aos artistas que se apresentaram no evento. Neste sentido, aponta o entendimento firmado no Acórdão 1892/2020-TCU-Plenáriolena¿rio, relatado pelo Ministro Aroldo Cedraz, de que, para convênios celebrados antes da edição da Portaria MTur 153/2009, desde que restasse comprovada a execução do evento turístico e o pagamento, sem superfaturamento, à empresa intermediária com recursos do convênio, não seria razoável exigir que o convenente apresentasse, na prestação de contas, os mencionados recibos, a fim de que o recurso público fosse rastreado até seu destino. Além disso, propõe o sobrestamento do processo até que o Tribunal decida a respeito da prescrição da pretensão ressarcitória. Alternativamente, caso não acolhida a proposta de sobrestamento, propõe julgar irregulares as contas do responsável, porém, deixando de condená-lo à reparação do dano e ao pagamento de multa, considerando a ocorrência da prescrição das pretensões indenizatória e punitiva.
6.	Feito este resumo, passo a decidir.
7.	Estando o processo em meu Gabinete aguardando julgamento, sobreveio a aprovação, pelo Tribunal, da Resolução/TCU 344, de 11/10/2022, que regulamenta, no âmbito do TCU, a prescrição para o exercício das pretensões punitiva e de ressarcimento. A mencionada norma estabelece que a prescrição nos processos de controle externo em curso no Tribunal de Contas da União, exceto os de apreciação, para fins de registro, da legalidade dos atos de admissão de pessoal ou de concessão de aposentadorias, reformas e pensões, observará o disposto na Lei 9.873/1999.
8.	Verifico que, nos termos dessa Resolução, ocorreu a prescrição das pretensões ressarcitória e punitiva no presente processo.
9.	Com efeito, na fase interna, o MTur notificou o responsável, em 20/04/2012, para que apresentasse documentação complementar à prestação de contas (peças 35 a 37) . A documentação requerida foi apresentada em 01/06/2012. Com base na documentação obtida, a Nota Técnica de Reanálise 600/2012 reprovou, em 27/07/2012, a execução física do objeto do convênio (peça 41) . Ocorre que, no âmbito do MTur, a ação seguinte em relação ao andamento processual ocorreu apenas em 25/02/2016, com a emissão da Nota Técnica de Análise Financeira 203/2016 (peça 42) , que reprovou a prestação de contas, com base na Nota Técnica de Reanálise 600/2012. 
10.	Ante esses eventos processuais, verifica-se o transcurso de cerca de três anos e sete meses sem que o processo tenha tido andamento regular no âmbito do MTur, configurando-se, assim, a incidência da prescrição intercorrente, nos termos do art. 8º da Resolução/TCU 344/2022.
11.	Considerando não presentes, no caso em análise, as condições previstas no art. 12, parágrafo único, da mencionada Resolução, que permitem o julgamento das contas, apesar do reconhecimento da ocorrência da prescrição, impõe-se o arquivamento do processo, conforme disposto no art. 11 da mesma norma.
	Ante o exposto, manifesto-me por que o Tribunal aprove o acórdão que ora submeto à apreciação deste Colegiado.
TCU, Sala das Sessões, em 6 de dezembro de 2022.
AUGUSTO SHERMAN CAVALCANTI 
Relator